【裁判字號】    97,簡,159
【裁判日期】    971128
【裁判案由】    綜合所得稅
【裁判全文】
高雄高等行政法院簡易判決
                                      97年度簡字第159號
原      告  甲○○
被      告  財政部台灣省南區國稅局
代  表  人  乙○○  局長
訴訟代理人  丙○○
            丁○○
上列當事人間綜合所得稅事件，原告不服財政部中華民國97年5
月23日台財訴字第09700229680號訴願決定，提起行政訴訟，本
院判決如下：
    主  文
原告之訴駁回。
訴訟費用由原告負擔。
    事實及理由
一、緣原告93年度綜合所得稅結算申報，原列報被告所屬旗山稽
    徵所民國93年8月3日南區國稅旗山二字第0930010039號函核
    定其配偶官美伶之災害損失扣除額新台幣（下同）2,158,00
    0元。嗣被告發現該筆災害損失金額之核定有誤，乃更正核
    定災害損失扣除額為172,920元，並補徵稅額59,717元。原
    告不服，申請復查，未獲變更，提起訴願，經財政部97年1
    月17日台財訴字第09600481530號訴願決定：「原處分（復
    查決定）撤銷，由原處分機關另為處分。」嗣經被告重核復
    查結果，仍維持原核定，原告猶未甘服，提起訴願，亦遭決
    定駁回，遂提起本件行政訴訟。
二、原告起訴意旨略謂：（一）被告所屬旗山稽徵所93年8月3日
    南區國稅旗山二字第0930010039號函核定93年度原告配偶之
    災害損失為2,158,000元，惟該數額之計算無法律依據，違
    反行政程序法第96條第1項第2款規定。再者，原先以「棵樹
    」查估，何以更以「面積」查估？依「高雄縣辦理農作改良
    物徵收補償費查估基準」第7點規定，係以實地查估為原則
    ，上開查估基準第3點規定：「（一）果樹、茶樹及竹類部
    分：1.依生長或結果習性，分類評定不同等級之補償單價，
    並限定其單位面積栽培限量，核算補償費。2.樹苗密植，難
    以點數者，一律按面積核算補償費。」本件並不該當上開二
    款之構成要件，不應用面積計算賠償價額。（二）次查被告
    所屬旗山稽徵所復於3年後以96年1月25日南區國稅旗山二字
    第0960000297號函「重新核算後更正損失金額為172,920元
    」，理由為高雄縣杉林鄉○○段522、523地號重新計算時，
    改為已於92年度之災害損失依全部滅失計算，屬地號重複者
    不予列入計算。原告不服之理由：1.上開522、523地號果樹
    於92年度颱風來襲時並未全部滅失，此由93年度被告承辦人
    員實地勘察依當時土地面積除以果樹大小及數量多少所得之
    商數核算核定之災害損失2,158,000元，可知只是一部分被
    颱風吹倒折損，故93年度被告既然依據事實核發授益之行政
    處分，不應於3年後違反實際事實及經驗法則暨違反誠實信
    用，憑空想像採用不同的計算方式予以推翻更正、撤銷或為
    一部之撤銷或廢止。再者，20餘年生之果樹，非常高大，遮
    蔽土地之面積廣大，每10公畝單位面積之大棵樹數量自與小
    棵樹數量不同，計算每棵樹之價值時，面積除以棵數所得之
    商數或面積除以每棵樹之價值所得之商數必然不同，被告前
    承辦人員依實地勘察計算方式，自與3年後無實地勘察而憑
    空臆測計算之方式與災害損失，當然有重大明顯之差異，被
    告之處分難令人折服。2.上開所謂更正災害損失之行政處分
    ，雖名為更正，但因522、523地號不予計算，實質為一部之
    撤銷或廢止，然原告並未有行政程序法第119條所列信賴不
    值得保護之情形，被告除違反行政程序法第121條之2年除斥
    期間外，亦無同法第123條之理由。又稅捐稽徵法未有行政
    處分撤銷或廢止之規定，故行政處分的撤銷或廢止應適用行
    政程序法，且稅捐稽徵法於65年10月22日公布，行政程序法
    於88年2月3日公布，90年1月1日施行，依後法優於前法原則
    ，應優先適用行政程序法等語。並聲明求為撤銷訴願決定、
    復查決定及原處分。
三、被告答辯意旨略謂：（一）查「高雄縣辦理農作改良物徵收
    補償費查估基準」係依土地徵收條例第31條規定所訂定，該
    補償係因徵收土地，對該土地上現有並存活之所有農作物給
    予補償費，凡經徵收補償完竣之農作改良物，其所有權歸屬
    需用土地人，補償標的並非受災害損失之果樹，是該查估基
    準規定愛玉子按每10公畝（11年生以上）補償單價176,000
    元計算，雖未指出得以棵數為計算基準，惟依被告綜合所得
    稅災害損失報備案件審查作業要點規定，農作物損失金額，
    「原則上」以各縣市政府辦理徵收土地地上物補償之查估基
    準認定，是該補償查估基準僅是被告核算多年生果樹災害損
    失金額之參考依據，仍應衡酌實際情況，採取公平及合理的
    計算方式，合先陳明。（二）次查：(1)原告自92、93及94年
    度申報災害損失地號土地上之愛玉子，均屬零星之災害損失
    ，正因不是全部滅失，是與該查估基準規定以面積為計算單
    位係指土地上全部種植之愛玉子有別，自應考量合情合理之
    計算方式，被告原核未衡量實際狀況，逕依面積並扣除重複
    列報地號核算系爭災害損失金額，尚有未洽，經依原告種植
    狀況，愛玉子是依附芒果樹生長，每棵芒果樹上各有1棵愛
    玉子，原核定屬芒果樹災害損失金額部分，既是以棵數計算
    ，則愛玉子亦應以棵數為計算單位，始為適當，乃參酌比照
    該芒果樹每10公畝栽培補償限量以80棵為計算單位；又原告
    申報災害損失標的係「受損之果樹棵數」，並非「土地受損
    面積」，其個人災害損失申報表填註之地號，僅係指明發生
    果樹災害損失之位址，且93年度係原告陪同被告原核至災害
    損失現場，由原告指出受損果樹位置並拍照存證，現場勘查
    受損害果樹棵數與申報數符合，有93年度個人災害損失申報
    （核定）表可稽，是原告歷年申報受災害損失之愛玉子自非
    同一棵，與所坐落地號申報是否重複無涉。(2)如上所述，本
    件系爭災害損失標的係「受損之愛玉子棵數」，是在10公畝
    土地上，應就實際受損棵數，計算災害損失金額，又10公畝
    土地面積約302.5坪（1公畝＝100㎡，10公畝×100㎡×0.30
    25＝302.5坪），如種植1,000棵，則每棵愛玉子所占面積僅
    0.3025坪，已不合常理，是如鄰縣屏東縣辦理公共工程用地
    農作改良物及水產養殖物、畜禽補償遷移費查估基準，係以
    棵數為計算補償單位，每棵（特大，11年生以上）補償費2,
    500元，且規定每10公畝面積補償限量150棵。又依「高雄縣
    辦理農作改良物徵收補償費查估基準」其中愛玉子部分係以
    面積為計算補償單位，並無以棵數為計算基準，是本件就實
    際受損之愛玉子如參酌屏東縣政府上揭查估基準，每棵以2,
    500元計算，重新計算該部分災害損失金額為30,000元（2,5
    00元/棵×12棵），另加計芒果樹災害損失金額46,200元（3
    ,850元/棵×12棵），本件災害損失金額為76,200元，原核
    定災害損失扣除額172,920元，已屬對原告有利，基於行政
    救濟不得更不利於訴願人之法理，原核定災害損失扣除額17
    2,920元，乃予維持。（三）另高雄縣政府已於96年12月27
    日經該府地價及標準地價評議委員會通過修訂「愛玉子」之
    徵收補償費改以棵數計算，每株（特大，11年生以上）1,17
    3元，每10公畝補償株數限量150株。又本件倘以原核定「愛
    玉子」災害損失金額126,720元（另芒果樹12棵災害損失46,
    200元）計算每棵愛玉子補償單價已達10,560元（126,720元
    ÷12棵），遠高於高雄縣政府及屏東縣政府現行愛玉子每棵
    補償單價1,173元及2,500元，併予陳明。（四）稅捐稽徵法
    係對稅捐事項規範納稅義務人及稽徵程序，與行政程序法對
    於行政機關所為一切行政行為之規定，應屬特別規定而應優
    先適用（行政程序法第3條第1項規定：行政機關為行政行為
    時，除法律另有規定者外，應依本法規定為之。）是本件核
    定補徵稅款之行政處分，自無適用行政程序法第121條第1項
    所規定2年除斥期間之限制；又按「行政處分如有誤寫、誤
    算或其他類此之顯然錯誤者，處分機關得隨時或依申請更正
    之。前項更正，附記於原處分書及其正本，如不能附記者，
    應製作更正書，以書面通知相對人及已知之利害關係人。」
    為行政程序法第101條所規定，本件依「高雄縣辦理農作改
    良物徵收補償費查估基準」，愛玉子補償單價係按面積每10
    公畝補償176,000元計算，而誤以每棵176,000元計算，屬誤
    算之顯然錯誤，被告原核據以更正，且製作更正書，以書面
    通知相對人，未以任何違反誠實信用之方法為行政行為，並
    不發生授益行政處分撤銷問題，自無信賴保護原則之適用。
    被告原核依首揭規定，於核課期間內更正系爭災害損失金額
    ，並補徵稅款，並無不合，原告所訴洵不足採等語。並聲明
    求為判決駁回原告之訴。
四、按「稅捐之稽徵，依本法之規定；本法未規定者，依其他有
    關法律之規定。」「在前項核課期間內，經另發現應徵之稅
    捐者，仍應依法補徵或並予處罰；在核課期間內未經發現者
    ，以後不得再補稅處罰。」稅捐稽徵法第1條、第21條第2項
    分別定有明文。次按「按前3條規定計得之個人綜合所得總
    額，減除下列免稅額及扣除額後之餘額，為個人之綜合所得
    淨額：一、免稅額‧‧‧二、扣除額，納稅義務人就下列標
    準扣除額或列舉扣除額擇一減除‧‧‧（二）列舉扣除額：
    ‧‧‧4、災害損失：納稅義務人及其配偶與扶養親屬遭受
    不可抗力之災害損失。」為行為時所得稅法第17條第1項第
    2款第2目之4前段所規定。復按「各種農作改良物徵收補償
    費核算方法如下：（一）果樹、茶樹及竹類：1.依生長或結
    果習性，分類評定不同等級之補償單價，並限其單位面積栽
    培限量核算補償費。2.樹苖密植，難以點數者，一律按面積
    核算補償費。‧‧‧前項各種農作改良物之種類、等級、數
    量、種植面積、規格及補償單價，如附表。‧‧‧『壹、果
    樹部分：‧‧‧芒果（在來種）：補償數量80（每10公畝補
    償株數），特大（11年生以上）每株3,850元，‧‧‧愛玉
    子：按面積查估，特大（11年生以上）每10公畝補償176,00
    0元。』」為「高雄縣辦理農作改良物徵收補償費查估基準
    」第3點所規定。又「農作物屬多年生果樹，可適用災害損
    失列舉扣除，其損失金額，原則上以各縣市政府辦理徵收土
    地地上物補償之查估標準認定。」為被告綜合所得稅災害損
    失報備案件審查作業第9點第9項所規定。另「綜合所得稅納
    稅義務人申報之免稅額、扶養親屬寬減額或扣除額等，經稽
    徵機關於事後發現不合規定予以剔除，致所得淨額增加，與
    納稅義務人漏未申報之所得，同屬稅捐稽徵法第21條第2項
    所指『經另發現應徵之稅捐』。如係於核課期間內發現者，
    均應依規定補徵或補稅處罰。」亦經財政部74年12月4日台
    財稅第25805號函釋在案。
五、經查，原告93年度綜合所得稅結算申報，列報經被告所屬旗
    山稽徵所93年8月3日南區國稅旗山二字第0930010039號函核
    定其配偶官美伶農作物災害損失扣除額2,158,000元【芒果
    樹：46,200元（3,850元/棵×12棵）＋愛玉子：2,112,000
    元（176,000元/棵×12棵），災害發生地：高雄縣杉林鄉○
    ○段507、522及523地號】，被告初查依其申報數核定，嗣
    發現依「高雄縣辦理農作改良物徵收補償費查估基準」，前
    以愛玉子每棵176,000元為標準計算有誤，應改按面積計算
    每10公畝176,000元，重行計算核定災害損失扣除額172,920
    元【芒果樹：46,200元（3,850元/棵×12棵）＋愛玉子：12
    6,720元〔損失面積7.2公畝（杉林鄉○○段507地號，另同
    段522及523地號已列入92年度災害損失面積計算，屬重複不
    予列入）÷10公畝×176,000元〕】，乃以96年1月25日南區
    國稅旗山二字第0960000297號函更正災害損失扣除額，並補
    徵稅額59,717元等情，業經兩造分別陳述在卷，並有被告所
    屬旗山稽徵所93年8月3日南區國稅旗山二字第0930010039號
    函、96年1月25日南區國稅旗山二字第0960000297號函、原
    告配偶93年度個人災害損失申報（核定）表、被告就原告93
    年度綜合所得稅核定通知書、被告97年3月19日南區國稅法
    二字第0970044026號重核復查決定書等附於原處分卷可稽，
    洵堪認定。茲本件兩造之爭點厥為原告配偶93年度災害損失
    扣除額應如何計算？爰分述如下：
（一）本件原告因其配偶種植之果樹遭風災受損，列報災害損失
      ，被告於轄區內發生不可抗力災害損失，應主動輔導受災
      戶於規定期間內辦理災害損失報備，災害損失得於查核後
      將該損失列報為受災年度綜合所得稅之扣除額，以減輕受
      災戶稅負，且為維護租稅公平及減免目的，乃依據所得稅
      法第17條第1項第2款第2目第4小目及同法施行細則第10條
      之1規定暨財政部87年4月9日台財稅第870184761號函核備
      之「各地區國稅局綜合所得稅災害損失案件審查作業認定
      標準一致性原則」，頒布被告綜合所得稅災害損失報備案
      件審查作業規定，其中就農作物災害損失金額之認定，於
      高雄縣之部分，乃以「高雄縣辦理農作改良物徵收補償費
      查估基準」為核算多年生果樹災害損失金額之參考依據，
      雖該查估基準規定愛玉子按每10公畝（11年生以上）補償
      單價176,000元計算，而未指出得以棵數為計算基準，惟
      依上開被告綜合所得稅災害損失報備案件審查作業規定，
      農作物損失金額，「原則上」以各縣市政府辦理徵收土地
      地上物補償之查估基準認定，是該補償查估基準僅是被告
      核算多年生果樹災害損失金額之參考依據，仍應衡酌實際
      情況，採取公平及合理的計算方式，合先敘明。
（二）查原告配偶93年度申報災害損失為高雄縣杉林鄉○○段50
      7、522及523地號土地上之愛玉子12棵，芒果樹12棵，係
      屬零星之災害損失，正因不是全部滅失，是與上開「高雄
      縣辦理農作改良物徵收補償費查估基準」規定以面積為計
      算單位係指土地上全部密植愛玉子有別，自應考量合情合
      理之計算方式。因被告初查核定每棵愛玉子之災害損失誤
      以面積10公畝176,000元為單位，據以計算損失金額為2,1
      12,000元（176,000元/棵×12棵），顯係誤算，嗣被告發
      現後，乃更正核定逕依杉林鄉○○段507號地號損失面積
      7.2公畝計算並扣除重複列報地號杉林鄉○○段522及523
      地號，核算系爭愛玉子災害損失金額為126,720元（損失
      面積7.2公畝÷10公畝×176,000元）。惟原告配偶申報災
      害損失標的係「受損之果樹棵數」，並非「土地受損面積
      」，其個人災害損失申報表填註之地號，僅係指明發生果
      樹災害損失之位址，且93年度係原告陪同被告承辦人員至
      災害損失現場，由原告指出受損果樹位置並拍照存證，現
      場勘查受損害果樹棵數與申報數符合，此有原告配偶93年
      度個人災害損失申報（核定）表可憑，是原告配偶歷年申
      報受災害損失之愛玉子自非同一棵，與所坐落杉林鄉○○
      段522及523地號之申報是否重複及其上果樹是否全部滅失
      無關，本件系爭災害損失標的既係「受損之愛玉子棵數」
      ，自應就實際受損棵數，核算系爭愛玉子災害損失金額。
      雖「高雄縣辦理農作改良物徵收補償費查估基準」其中愛
      玉子部分係以面積為計算補償單位，並無以棵數為計算基
      準，惟依原告配偶種植狀況，愛玉子是依附芒果樹生長，
      每棵芒果樹上各有1棵愛玉子，被告初查核定屬芒果樹災
      害損失金額部分，既是以棵數計算，則愛玉子亦應以棵數
      為計算單位，參酌比照該芒果樹每10公畝栽培補償限量以
      80棵為計算單位，是每棵愛玉子補償金額應以2,200元計
      算（即176,000元÷80棵），始為合理。故以原處分更正
      核定愛玉子災害損失金額126,720元，據以計算每棵愛玉
      子補償單價為10,560元（126,720元÷12棵），已屬對原
      告有利之處分，基於行政救濟不得更不利於當事人之法理
      ，原處分更正核定之災害損失扣除額不予變更。是原告主
      張：上開522、523地號之果樹於92年度颱風來襲時並未全
      部滅失，被告予以更正銷撤原核定災害損失之處分，違反
      經驗法則暨誠實信用原則云云，並非可採。
（三）又行政處分通知相對人後，不僅依通知之內容，對相對人
      發生效力，基於信賴保護及法律安定之要求，行政機關僅
      能依行政程序法第117條以下之規定，予以撤銷或廢止。
      惟按行政處分如有誤寫、誤算或其他類此之顯然錯誤者，
      處分機關得隨時或依申請更正之，行政程序法第101條第1
      項定有明文。蓋行政處分如因書寫錯誤、計算錯誤、疏略
      及自動化作業之錯誤等，致其所表現之內容與行政機關之
      意思不一致，不僅其錯誤在客觀上一望可知，即應如何始
      為正確，亦十分明白，從而存在所謂之「顯然錯誤」時，
      行政機關予以改正，並無損於相對人之信賴及法律安定，
      故不論其結果有利或不利於相對人，對此種行政處分之瑕
      疵，應皆容許行政機關隨時更正，不同於一般之違法（參
      照陳敏著「行政法總論」5版，第378至379頁）。查被告
      初查以93年8月3日南區國稅旗山二字第0930010039號函核
      定原告配偶官美伶93年度農作物災害損失扣除額2,158,00
      0元，惟其誤將愛玉子之計算標準列為每棵補償176,000元
      ，顯有誤算之錯誤，嗣被告乃以96年1月25日南區國稅旗
      山二字第0960000297號函予以更正，重行計算核定災害損
      失扣除額172,920元【芒果樹：46,200元（3,850元/棵×1
      2棵）＋愛玉子：126,720元〔損失面積7.2公畝÷10公畝
      ×176,000元〕】，補徵稅額59,717元，並將該更正後之
      核定通知書通知原告，應係更正行政處分後，並補徵稅額
      ，非屬授益行政處分撤銷，自無信賴保護原則之適用。又
      稅捐稽徵法係對稅捐事項規範納稅義務人及稽徵程序，與
      行政程序法對於行政機關所為一切行政行為之規定，應屬
      特別規定而優先適用，此觀稅捐稽徵法第1條之規定自明
      。是被告於稅捐稽徵法第21條規定之5年核課期間內，發
      現有應徵之稅額，乃更正系爭災害損失扣除額，並補徵稅
      款，於法有據。該更正處分與行政程序法第117條或第123
      條之行政處分撤銷或廢止無關，行政機關本得隨時為之，
      並無同法第121條或第124條規定2年期間之限制。則原告
      主張本件原處分應受2年除斥期間之限制，亦非可採。
六、綜上所述，原告之主張既不足採，從而，被告更正核定原告
    93年度災害損失扣除額為172,920元，並補徵稅額59,717元
    ，並無違誤；訴願決定予以維持，亦無不合。原告起訴意旨
    求為撤銷，為無理由，應予駁回。又本件事證已明，兩造其
    餘攻擊防禦方法，核與判決結果無何影響，爰不再遂一論述
    ，併予敘明。另本件為簡易訴訟事件，故不經言詞辯論為之
    。
七、據上論結，本件原告之訴為無理由，依行政訴訟法第233條
    第1項、第236條、第98條第1項前段，判決如主文。
中    華    民    國    97    年    11    月    28    日
                  高雄高等行政法院第一庭
                                  法  官  呂 佳 徵
以上正本係照原本作成。
如不服本判決，應於送達後20日內，向本院提出上訴狀並表明上
訴理由，如於本判決宣示後送達前提起上訴者，應於判決送達後
20日內補提上訴理由書（須按他造當事人人數附繕本）。
中    華    民    國    97    年    11    月    28    日
                                  書記官  李 建 霆
附註：
行政訴訟法第235條（第1項、第2項）：
對於適用簡易程序之裁判提起上訴或抗告，須經最高行政法院之
許可。
前項許可，以訴訟事件所涉及之法律見解具有原則性者為限。


司法院資訊處製作；財團法人民間司法改革基金會備份。
